【裁判字號】    94,簡,550
【裁判日期】    950428
【裁判案由】    汽車運輸業管理規則
【裁判全文】
臺北高等行政法院判決
                                     94年度簡字第00550號
原      告  大有巴士股份有限公司
代  表  人  甲○○
訴訟代理人  丁○○
被      告  臺北市政府交通局
代  表  人  林志盈（局長）住同上
訴訟代理人  丙○○
            乙○○
上列當事人間因汽車運輸業管理事件，原告不服臺北市政府中華
民國93年4月15日府訴字第09312676700號訴願決定，提起行政訴
訟。本院判決如下：
    主  文
原告之訴駁回。
訴訟費用由原告負擔。
    事實及理由
一、事實概要：緣原告營運行駛之藍10路接駁公車，經被告核定
    營運往返臺北市○○街至南港國宅，里程10.5公里，採一段
    票收費，頭、末班車：6 時至24時，班距間隔：尖峰10分鐘
    、離峰20分鐘、22時至24時每隔30分鐘一班次。被告接獲民
    眾反映該路公車於非尖峰時段似有脫班情形，爰以民國（下
    同）92年7 月15日北市交2 字第09232779300 號函請原告查
    處改善。嗣被告於92年9 月2 日派員至該路公車南港國宅(三)
    站定點稽查，發現該路公車當日於7 時32分有AF-332號車輛
    行至該站，而遲至8 時10分始另有AF-185號車輛行至該站，
    二者班距相差38分鐘之久，確有脫班情形，乃據以審認其未
    依核定班次行駛，破壞營運秩序及影響沿線乘客搭車權益，
    已違反汽車運輸業管理規則第20條及臺北市公共汽車客運業
    營運管理辦法第12條第1 款規定，爰依公路法第77條第1 項
    及臺北市政府交通局處理公路及市區汽車客運業違反公路法
    第77條事件裁罰基準，以92年9 月8 日北市交2 字第092334
    35900 號函（下稱原處分）處原告新臺幣（下同）6 萬元罰
    鍰。原告不服，提起訴願，經遭駁回，遂向本院提起行政訴
    訟。
二、原告起訴意旨略稱，
  (一)原告所屬藍10路公車之路線原起迄點為南港國宅至捷運市政
    府站，後因臺北市○○○○○ 路接駁公車（民生社區至捷運
    市政府站）釋出由原告接駛，因路線迄點「捷運市政府站」
    與原告藍10路公車相同，而以藍10線延伸至民生社區○○路
    線起迄變更為民生社區至捷運市政府站至南港國宅，然其發
    車時刻應以民生社區為基準，可由被告委託國立交通大學之
    「臺北市聯營公車服務指標評鑑」資料並函領各客運公司在
    案，其查核班次以路線起點後之第一支站牌為基準，故原告
    認為被告以「南港國宅」稽核，顯然與規定不符。
  (二)被告所引用條例亦與所查事實不符，被告所查事證為原告藍
    10路接駁公車92年9月2日於南港國宅有脫班現象，查原告藍
    10路接駁公車營運計畫核定每日自5時30分起至24時間共須
    發發車66班次，又原告92年9月2日藍10路接駁公車線之行車
    狀況日報表及車輛行車紀錄紙所示均符合規定，絕無「無故
    擅自減班或停駛」之現象。
  (三)原告於92年12月17日大調字第529號提報訴願書補充理由函
    訴願審議委員會在案，並表示派員參與訴願，說明原告9月2
    日之表報作業狀況，惟不為接受而逕行決定將訴願駁回。
  (四)綜上，被告派員查核地點與規定不符，又適用法律不當，爰
    聲明請求撤銷訴願決定及原處分。
三、被告答辯意旨略稱：
  (一)原告起訴提出對被告稽查地點之質疑，並主張依據委託國立
    交通大學所做之「臺北市聯營公車服務評鑑」中有關「脫班
    」之認定係以調查之各公車路線起站第一支站牌為基準，惟
    此項認定並不影響被告處分9月2日原告未依核定班次行駛，
    有擅自減班或停駛之違失，蓋被告所處分之此日行車間距，
    延誤達38分鐘以上。
  (二)原告復謂藍10路公車路線接駁公車9月2日之行車狀況日報表
    及車輛行車紀錄紙所示發車班次均符合規定，並無「無故擅
    自減班或停駛者」之現象。惟查被告所屬藍10路公車邇來屢
    遭民眾反映該路線未依核定班次發車，案經被告92年9月2日
    上午6時32分派員於「南港國宅」站稽查，確查獲上午7時32
    分AF-332號公車與上午8時10分AF-185號公車相差38分之久
    ，與核定營運計畫尖峰10分鐘班距不符，顯有未依核定班距
    行駛情形，基於稽查人員本於公平客觀立場依法執行勤務且
    經訪查原稽查人員再次確認稽查結果確屬實，原告明顯違反
    相關規定。
  (三)另依原告所附行車日報表每車輛當日行駛班次加總，查核後
    當日共駛64班次（為10、9、9、10、7、10、9班之加總；經
    查2至7欄所列班次與小計符合，惟AH-528號欄所列班次11班
    與小計9班不符，顯示所附資料可能為偽），非原告所稱符
    合核定班次66班，基於班次及班距皆不符合核定營運計畫，
    有減班及停駛（脫班）之情形，被告以「無故擅自減班或停
    駛者」處分，並無不當。
  (四)原告指稱訴願補充理由已函送訴願委員會並表示派員參與訴
    願說明，惟未被接受而遭訴願駁回乙節，以訴願係以書面審
    查為原則，至是否於必要時或依訴願人之請求通知到場陳述
    意見或言詞辯論，為訴願會之權責，應由該會判定之，而依
    前開說明，本件事證已臻明確，亦無通知到場陳述意見或言
    詞辯論之必要。
四、本件相關法令：
  (一)按「本法所稱公路主管機關：在中央為交通部；在直轄市為
    直轄市政府；在縣（市）為縣（市）政府。」、「汽車或電
    車運輸業，違反依第79條第5項所定規則者，由公路主管機
    關處新臺幣9千元以上9萬元以下罰鍰，並得按其情節，吊扣
    其違規營業車輛牌照1個月至3個月，或定期停止其營業之一
    部或全部，並吊銷其非法營業車輛之牌照，或廢止其汽車運
    輸業營業執照及吊銷全部營業車輛牌照。」、「汽車及電車
    運輸業申請資格條件、立案程序、營運監督、業務範圍、營
    運路線許可年限及營運應遵行事項與對汽車及電車運輸業之
    限制、禁止事項及其違反之罰鍰、吊扣、吊銷車輛牌照或廢
    止汽車運輸業營業執照之要件等事項之規則，由交通部定之
    。」為公路法第3條、第77條第1項、第79條第5項所明定。
  (二)汽車運輸業管理規則第2條第1項第2款規定：「汽車運輸業
    依左列規定，分類營運：．．．二、市區汽車客運業：在核
    定區域內，以公共汽車運輸旅客為營業者。」第20條規定：
    「中央及省市公路主管機關為促進汽車運輸業健全發展，維
    護營運秩序或增進公共利益，得發布命令採取必要之措施。
    」第137條第1項規定：「汽車運輸業違反本規則規定者，．
    ．．依公路法第77條第1項之規定舉發。」
  (三)臺北市公共汽車客運業營運管理辦法第1條規定：「本辦法
    依汽車運輸業管理規則第20條規定訂定之。」第2條規定：
    「本辦法之主管機關為臺北市政府交通局。」第3條規定：
    「本辦法所稱公共汽車客運業，係指市區汽車客運業與公路
    汽車客運業。」第12條第1款規定：「公共汽車客運業不得
    有左列行為：1、違反公眾利益。」第15條規定：「公共汽
    車客運業違反本辦法規定者，依公路法或其他法令規定處罰
    之。」
  (四)司法院釋字第275號解釋：「人民違反法律上之義務而應受
    行政罰之行為，法律無特別規定時，雖不以出於故意為必要
    ，仍須以過失為其責任條件。但應受行政罰之行為，僅須違
    反禁止規定或作為義務，而不以發生損害或危險為其要件者
    ，推定為有過失，於行為人不能舉證證明自己無過失時，即
    應受處罰。．．．」
  (五)臺北市政府交通局處理公路及市區汽車客運業違反公路法第
    77條事件裁罰基準第2點規定：「本局處理公路及市區汽車
    客運業違反公路法第77條第1項事件之裁罰基準如下表（節
    錄）：違規事件：三違反公路法及依公路法所發布之命令；
    法條依據：公路法第77條第1項；統一裁罰基準：有下列情
    形之一者，第1次處6萬元，1年內第2次以上違反同款規定者
    ，處9萬元：(一)平均每日行車超過規定速度之車輛數占公車
    單位抽查車輛數5%以上者。(二)無故擅自減班或停駛者。(三)擅
    自變更或增減營運路線者。(四)無故毆打乘客者。(五)駕駛人員
    酒後服勤駕車者。
  (六)臺北市政府91年7 月4 日府交3 字第09106823500 號公告：
    「主旨：公告本府主管業務委任項，並自91年8 月1 日起生
    效。．．．公告事項：本府將下列業務委任本府交通局，以
    該局名義執行之：(一)公路法中有關本府權限事項。(二)汽車運
    輸業管理規則中有關本府權限事項。．．．」
五、經查：
  (一)本件被告處原告罰鍰6 萬元，而司法院曾依行政訴訟法第22
    9 條第2 項之規定，將行政訴訟法第229 條第1 項之簡易案
    件金額提高為20萬元，並自93年1 月1 日起施行，本件罰鍰
    數額僅6 萬元，係屬行政訴訟法第229 條第1 項第2 款規定
    之涉訟事件，應依簡易訴訟程序進行之，先予明。
  (二)原告營運行駛之藍10路接駁公車，依被告核定之營運計畫書
    所載，尖峰時段班距為10分鐘一班次，離峰時段班距為20分
    鐘一班次，22時至24時每隔30分鐘一班次。復查原告所屬藍
    10路接駁公車，於事實欄所述時、地，經被告查得有行車班
    距相差38分鐘之脫班情形，此有卷附被告公車稽查紀錄表及
    發車時刻表等資料附卷可稽。是原告未依核定發車班距發車
    擅自減班或停駛之違規事實，洵堪認定。
  (三)原告雖主張藍10路之路線起迄點經核准變更為南港國宅站至
    捷運市政府站至民生社區站，惟其發車時刻仍以到達捷運市
    政府站為準，被告於92年9 月2 日派員至該路公車路線端點
    之南港國宅站稽查，顯然與規定不符云云。查依卷附藍10路
    接駁公車之營運計畫書及公車路線示意圖所載，其往返程之
    起迄點為撫遠街及南港國宅站，則發車時刻自應以該2 站為
    準，前述主張，顯有誤解。復查依被告答辯略載：「本局92
    年9 月2 日於『南港國宅』稽查藍10路AF-332號與AF-1 85
    號公車班距相差38分之久，與核定營運計畫尖峰10分鐘班距
    不符，顯有延誤脫班情形；另依所附行車日報表每車輛當日
    行駛班次加總，查核後當日共駛64班次（為10、9 、9 、10
    、7 、10、9 班之加總；經查2 至7 欄所列班次與小計符合
    ，惟AF-528號欄所列班次11班與小計9 班不符．．．非原告
    所稱符合核定班次66班，基於班次及班距皆不符合核定營運
    計畫，有減班及停駛（脫班）之情形」及前揭司法院釋字第
    275 號解釋意旨，人民違反法律上之義務而應受行政罰之行
    為，僅須違反禁止規定或作為義務，而不以發生損害或危險
    為其要件者，即推定為有過失，於行為人不能舉證證明自己
    無過失時，即應受處罰。原告雖檢附行車狀況日報表及AH-
    528 號等車輛行車紀錄紙等資料，惟依原告所提出之行車狀
    況日報表內，AH-528公車原登錄駕駛員為鐘筮榮，經手稿修
    正為王明化，又王明化6 時20分出發之該車次，到達時間顯
    有由7 時30分塗改為7 時20分之情形（參見原告於92年12月
    17日以大調字第539 號發文檢送予臺北市政府訴願審議委員
    會之行車狀況日報表該6 時20分出發之班次，到達時間記載
    為7 時30分，7 時20分出發之班次，記載到達時間為9 時8
    分），則上開行車狀況日報表所載乃確有經塗改且不符合常
    理之處（該車既7 時30分才到達，焉有可能於7 時20分即再
    發車），復核對該車該日行車紀錄紙，發現與行車日報表亦
    有記載不符之情形（行車日報表為21時40分至22時48分與23
    時至24時間，應有12分鐘為空檔【空白】，惟行車紀錄紙顯
    示仍為行駛中，且多出20時40分至21時之行車紀錄）；另於
    92 年9月12日當日上午換發之AE-963號公車行車紀錄紙原未
    記載駕駛名稱及路線（後以手寫加註鐘筮榮），且當日行車
    紀錄紙與行車日報表所載亦略有未符（行車日報表為13時至
    14 時25 分、18時至19時28分，行車紀錄紙卻約為12時55分
    至14時、18時至19時15分），則原告所提上揭資料確有疑問
    ，無法確認AH-528號及AE-963號公車是否確依上揭行車日報
    表上所載紀錄發車，因此原告以上開資料認其當日已發66班
    次車，未有擅自減班之情形，無法遽信為真正。再依被告公
    車稽查紀錄表顯示，車號AF-185號車係於8 時10分到達，AH
    -528號車係於8 時16分到達，然依行車狀況日報表之紀錄可
    知，AH-528號車係於7 時20分出發，AF-185號車係於7 時30
    分出發，何以晚10分鐘出發之AF-185號車竟較早出發之AH-5
    28號車提早6 分鐘到達稽核地點亦非無疑。此外，原告並未
    能佐證上開車輛於事實欄所述時、地確有發車66班次行駛之
    事實，尚難為有利於原告之認定。
  (四)又原告主張被告所引用之處罰規定與所查事實不符，及行車
    紀錄紙與行車日報表上發車時間有所偏差，應係駕駛員裝表
    時間未對準所致云云。惟觀諸按原告為公共汽車運輸業者，
    其營運計畫書既經被告核定，自應依核定營運路線及班次行
    駛；原告所屬藍10路接駁公車既有行車班距相差38分，未依
    核定發車班距發車之事實，已如前述，自得認定為前揭被告
    處理公路及市區汽車客運業違反公路法第77條事件裁罰基準
    表規定之「無故擅自減班或停駛者」。
六、綜上所述，被告以其於92年9 月2 日稽查結果，其藍10路公
    車確有脫班情形，違反汽車運輸業管理規則第20條及臺北市
    公共汽車客運業營運管理辦法第12條第1 款規定，依公路法
    第77條第1 項及參考臺北市政府交通局處理公路及市區汽車
    客運業違反公路法第77條事件裁罰基準表「無故擅自減班或
    停駛」之規定，裁處原告6 萬元之罰鍰處分，認事用法既無
    違誤，訴願決定予以維持，即無不合，原告仍執前詞及個人
    主觀之見解，請求撤銷訴願決定及原處分，為無理由，應予
    駁回。又本件為簡易訴訟事件，依卷內資料，事證已臻明確
    ，爰不經言詞辯論為判決。
據上論結，本件原告之訴為無理由，爰依行政訴訟法第233條第1
項、第98條第3項前段，判決如主文。
中    華    民    國    95    年    4    月    28    日
                           第三庭  法  官  陳秀
上為正本係照原本作成。
本件以訴訟事件所涉及之法律見解具有原則性者為限，始得於本
判決送達後20日內向本院提出上訴狀並表明上訴理由，如已於本
判決宣示後送達前提起上訴者，應於判決送達後20日內補具上訴
理由（均按他造人數附繕本），且經最高行政法院許可後方得上
訴。
中    華    民    國    95    年    4    月    28    日
                                   書記官  呂美玲


司法院資訊處製作；財團法人民間司法改革基金會備份。
